【裁判字號】    97,簡上,323
【裁判日期】    971014
【裁判案由】    偽造文書
【裁判全文】
臺灣臺南地方法院刑事判決             97年度簡上字第323號
上  訴  人
即  被  告  乙○○
上列被告因偽造文書案件，不服本院中華民國97年5 月30日97年
度簡字第1536號第一審判決（聲請簡易判決處刑案號：臺灣臺南
地方法院檢察署97年度偵字第4642號），提起上訴，本院管轄之
第二審合議庭判決如下：
    主  文
上訴駁回。
    事  實
一、乙○○於民國91年7 月30日某時許，在臺南市○○○街13號
    2 樓，向陳建良（檢察官另案偵辦中）所經營之地下錢莊借
    款新臺幣5 萬元，並將其89年11月10日換發之國民身分證交
    予陳建良以為借款之擔保。嗣乙○○明知上開國民身分證並
    未遺失，竟基於使公務員登載不實之犯意，於92年1 月16日
    某時許，以其上開國民身分證於91年12月間，在臺南縣永康
    市家樂福販賣店遺失等不實事項，向臺南市東區戶政事務所
    申請補發，致使該戶政事務所承辦人員將此不實事項登載於
    其職務上所掌之公文書，並據以補發新的國民身分證予乙○
    ○，足以生損害於戶政機關對於國民身分證核發管理之正確
    性。嗣警為偵辦陳建良所涉組織犯罪防制條例案件，於96年
    11月6 日10時20分許，持搜索票至陳建良位在臺南市○區○
    ○路485 巷41弄12號13樓之6 住處搜索查獲，並扣得乙○○
    上開借款質押之國民身分證1 張，經循線追查始知上情。
二、案經臺南縣警察局移送臺灣臺南地方法院檢察署檢察官聲請
    簡易判決處刑。
    理  由
壹、程序方面：
    按被告以外之人（包括證人、鑑定人、告訴人、被害人及共
    同被告等）於審判外之陳述雖不符前4 條之規定，而經當事
    人於審判程序同意作為證據，法院審酌該言詞陳述或書面陳
    述作成時之情況，認為適當者，亦得為證據；當事人、代理
    人或辯護人於法院調查證據時，知有第159 條第1 項不得為
    證據之情形，而未於言詞辯論終結前聲明異議者，視為有前
    項之同意，刑事訴訟法第159 條之5 定有明文。立法意旨在
    於傳聞證據未經當事人之反對詰問予以核實，原則上先予排
    除。惟若當事人已放棄反對詰問權，於審判程序中表明同意
    該等傳聞證據可作為證據；或於言詞辯論終結前未聲明異議
    ，基於尊重當事人對傳聞證據之處分權，及證據資料愈豐富
    ，愈有助於真實發見之理念，且強化言詞辯論主義，使訴訟
    程序得以順暢進行，上開傳聞證據亦均具有證據能力。本件
    證人陳建良之警詢筆錄及卷附之扣押書、國民身分證異動紀
    錄資料等證據，雖分係被告以外之人於審判外之言詞或書面
    陳述，均屬傳聞證據，惟上開證據經於本院審判程序時予以
    提示並告以要旨，且各經檢察官、被告表示意見，其等已知
    上述證據均為傳聞證據，然均未於言詞辯論終結前對該等證
    據表示異議，本院審酌上開證據作成時之情狀，並無違法或
    不當等情形，認以之作為本案之證據亦屬適當，依上開規定
    ，自均具證據能力。
貳、實體方面：
一、訊據被告乙○○固坦承於91年7 月30日某時許，曾持其國民
    身分證向地下錢莊質押借款，嗣於92年1 月16日以遺失為由
    ，向戶政事務所申請補發新的國民身分證等事實，惟矢口否
    認有何使公務員登載不實之犯行，辯稱：伊向戶政事務所人
    員請教後，係戶政事務所承辦人員告知可以遺失為由申請補
    發云云。經查：
(一)、上開被告於91年年7 月30日某時許，在臺南市○○○街13號
    2 樓，向陳建良所經營之地下錢莊借款5 萬元，並將其89年
    11月10日換發之國民身分證交予陳建良以為借款之擔保，及
    其於91年9 月初已將借款清償完畢，然因地下錢莊人員遲遲
    未返還其所質押之上開國民身分證，始於92年1 月16日以遺
    失為由，向臺南市東區戶政事務所申請補發新的國民身分證
    等情，業據被告於警詢及偵查中供承不諱（見警卷第2 至6
    頁、偵卷第13至14頁），核與證人即地下錢莊人員陳建良於
    警詢時證述：扣案之乙○○等人之借貸資料及證件，均係借
    款人前來借款所質押之證件等語大致相符（見警卷第16頁）
    ，此外，復有被告所書立之借據影本1 紙、本票影本2 紙、
    補領國民身分證申請書影本1 紙及認領保管單1 紙、扣押書
    1 紙、國民身分證異動紀錄資料1 紙在卷可證。足見被告確
    有明知上開89年11月10日換發之國民身分證並未遺失，竟以
    遺失為由，向戶政機關申請補發新的國民身分證之情，已堪
    認定。
(二)、至被告雖辯稱：係戶政事務所承辦人員告知可以遺失為由申
    請補發云云。惟查，本件被告就為何申請補發國民身分證一
    節，先於警詢時供稱：「我因急需用到身分證，所以於92年
    1 月16日以『遺失』名義，向臺南市東區戶政事務所辦理補
    領身分證」等語（見警卷第5 頁）、後於偵查中供稱：「因
    為我借完錢，報考公職需要身分證，我在91年9 月底還完錢
    ，他（指地下錢莊人員）身分證不還我，事實上我的證件沒
    有在永康市家樂福遺失；我也怕他拿我的身分證去做壞事」
    等語（見偵卷第13至14頁），觀之被告上開警、偵訊內容，
    均未曾提及係戶政機關承辦人員告知以「遺失」為由申請補
    發，則其於本院審理時始空言否認，而未能舉證以實其說，
    所辯是否可採，即非無疑，尚難遽採。再者，公務員對於其
    職務上所掌管之公文書，依法必須據實登載，否則，即應受
    相關刑事責任之追訴、處罰，此乃眾所周知之事項，本件戶
    政機關承辦人員身為公務人員，對此自知之甚詳。而訊之被
    告有關該承辦人員之姓名、年籍等資料，被告均一無所知，
    可見被告與該承辦人員並不相識，是被告與該承辦人員既素
    不相識，則該承辦人員豈會告知被告以「遺失」為由，申請
    補辦國民身分證，而自陷於刑事案件之追訴、處罰之理。綜
    上所述，被告上開所辯，顯係臨訟卸責之詞，洵難採信。從
    而，本件事證明確，被告犯行堪以認定。
二、核被告所為，係犯刑法第214 條之使公務員登載不實罪。被
    告行為後，94年2 月2 日修正公布之刑法，業於95年7 月1
    日施行（下稱修正後刑法），而修正後刑法第33條第5 款規
    定：「罰金：新臺幣1,000 元以上，以百元計算之」，修正
    前之刑法同條款則規定：「罰金：1 元以上」（計算結果為
    「新臺幣30元」），故依修正後之規定，刑法第214 條法定
    刑中有關罰金刑之下限已經提高，是依刑法第2 條第1 項前
    段規定，比較新舊法之結果，自以舊法之規定對被告較為有
    利。又修正後刑法第41條第1 項有關易科罰金折算標準，由
    修正前所規定「得以1 元以上3 元以下折算1 日」提高為「
    以新臺幣1,000 元、2,000 元、3,000 元折算1日 」，並刪
    除「因身體、教育、職業或家庭之關係，執行顯有困難者」
    之條件，第2 項增訂「前項規定於數罪併罰，其應執行之刑
    未逾6 月者，亦適用之」；而修正前刑法第41條第1 項之折
    算標準，係以1 元以上3 元以下折算1 日，依修正前罰金罰
    鍰提高標準條例第2 條規定，就其原定數額提高為100 倍折
    算1 日（經折算為新臺幣後，應以新臺幣300 元以上900 元
    以下折算1 日），故關於易科罰金之折算標準，顯以修正前
    之折算標準對被告較有利，依刑法第2 條第1 項前段規定，
    應適用修正前刑法第41條第1 項前段、廢止前罰金罰鍰提高
    標準條例第2 條規定，定其易科罰金之折算標準。另被告犯
    罪後，中華民國九十六年罪犯減刑條例業於96年6 月15日公
    布，並於96年7 月16日起施行，而被告上開犯罪時點，係在
    96年4 月24日之前，且所犯之罪核與該條例第2 條第1 項之
    規定相符，復無同條例第3 條限制減刑之除外情事存在，應
    依該條例第2 條第1 項第3 款規定，減其宣告刑2 分之1。
三、原審以被告犯行明確，依刑事訴訟法第449 條第1 項、第45
    4條第2 項、刑法第2 條第1 項前段、第214 條、修正前第4
    1 條第1 項前段，刑法施行法第1 條之1 ，廢止前罰金罰鍰
    提高標準條例第2 條，中華民國九十六年罪犯減刑條例第2
    條第1 項第3 款、第7 條，量處被告拘役40日，減為拘役20
    日，並諭知易科罰金之折算標準，其認事用法並無違誤，量
    刑亦屬妥適。被告上訴意旨否認犯罪云云，為無理由，應予
    駁回。
四、據上論斷，應依刑事訴訟法第455 條之1 第1 項、第3 項、
    第368 條，判決如主文。
本案經檢察官甲○○到庭執行職務。
中    華    民    國    97   年    10    月    14     日
            刑事第十一庭  審判長法  官  林臻嫺
                                法  官  孫淑玉
                                法  官  蘇碧珠
以上正本證明與原本無異。
不得上訴。
                                書記官  許哲萍
中    華    民    國    97    年    10    月    14    日


司法院資訊處製作；財團法人民間司法改革基金會備份。
